【裁判字號】    92,重上更(一),106
【裁判日期】    921016
【裁判案由】    偽造文書
【裁判全文】
臺灣高等法院臺南分院刑事判決
      上  訴  人  台灣嘉義地方法院檢察署檢察官
      上  訴  人
      即  被  告  戊  ○  ○
      選任辯護人  莊  美  貴  律師
      被      告  庚  ○  ○
      右二人共同
      指定辯護人  本院公設辯護人  癸  ○  ○
      被      告  乙  ○  ○
      選任辯護人  楊  慧  娟
右列上訴人因被告等偽造文書等案件，不服臺灣嘉義地方法院八十七年度訴字第一四
七號中華民國八十八年六月十六日、八十四年度易字第一四九號中華民國八十四年五
月三十一日第一審判決（起訴案號：臺灣嘉義地方法院檢察署八十五年度偵字第七○
一○號、八十四年度偵字第四三四一號），提起上訴，判決後，經最高法院第一次及
第三次發回更審，本院合併審理後，判決如左：
      主      文
原判決撤銷。
戊○○、丙○○、庚○○、丁○○、乙○○共同行使偽造私文書，足以生損害於他人
。戊○○處有期徒刑拾月；丙○○處有期徒刑壹年；庚○○處有期徒刑捌月；丁○○
處有期徒刑柒月，緩刑參年；乙○○處有期徒刑伍月，如易科罰金，以參佰元折算壹
日，緩刑參年。
偽造石光實業有限公司印章壹顆及附表八所示印文均沒收。
      事      實
一、庚○○於民國（下同）七十三年間，曾有侵占前科（未構成累犯），猶不知悔改
    ，復與丁○○於八十二年十一月間，因受甲○○、己○、辛○○（下稱甲○○等
    人）委託，居間介紹購買坐落花蓮縣境土地時，適有石光實業有限公司（下稱石
    光公司）實際負責人壬○○，委託乙○○擬出售該公司所有坐落花蓮縣玉里鎮○○段如附表一所示五筆土地（下稱系爭土地，全部二千四百五十八‧四坪，扣除
    路地一○四坪，尚餘二千三百五十四‧四坪，以二千三百五十四坪計價），而丁○○因至花蓮縣演布袋戲，偶然間自乙○○處，得知系爭土地擬予出售，認有厚
    利可圖，乃一面聯絡庚○○通知甲○○等人，前來花蓮縣玉里鎮查看系爭土地，
    一面透過乙○○出面向壬○○表示擬向其購地，嗣經壬○○與丁○○經過十餘次
    協議後，雙方終於先口頭同意，以每坪新台幣（下同）一萬五千元成交，總價款
    為三千五百三十一萬元（即2,354坪*15,000元），外加一○四坪依公告現值計算
    路地值三萬六千七百元，合計三千五百三十四萬六千七百元。
二、庚○○經丁○○聯絡後，即至嘉義縣民雄鄉陪同甲○○等人，先往台東縣找從事
    建築業之舊識戊○○，再同往花蓮縣玉里鎮找丁○○、乙○○，相約於八十二年
    十一月廿四日上午，一起前往查看系爭土地，查看過後，戊○○由庚○○、丁○○處，獲悉系爭土地已為丁○○先以每坪一萬五千元購得，認有利可圖，乃與庚○○、丁○○共同勾串（利用乙○○代表石光公司出售予甲○○等人，以賺取差
    價，由戊○○加入甲○○等人為買受人），於同日下午戊○○、庚○○回到台東
    縣卑南鄉○○路十二巷六號戊○○住處時，戊○○即向甲○○等人表示，欲加入
    甲○○等人一起購買系爭土地，並同意以每坪二萬二千元購買系爭土地（甲○○
    占持分廿分之六、戊○○占持分廿分之六、己○與辛○○二人共占持分廿分之八
    ，另戊○○持分廿分之六中，則以其中廿分之三每坪六千七百餘元，轉售予庚○○之媳婦簡春美），隨即於八十二年十一月廿四日下午三時許，戊○○代表甲○○等人，打電話至花蓮縣給代書丙○○，告以上情，二人乃相互勾串，決定以每
    坪二萬二千元，總價款五千一百七十八萬八千元（即2,354坪*22,000元），外加
    一○四坪道路補償費三萬六千七百元，合計五千一百八十二萬四千七百元，將系
    爭土地售予甲○○等人及戊○○，且由乙○○代表石光公司出售，代書丙○○乃
    配合戊○○勾串，通知乙○○前來丙○○代書事務所，經戊○○向乙○○表示，
    以每坪二萬二千元購買系爭土地，議妥後，戊○○即簽發高雄市第三信用合作社
    第0000000號、面額五百二十萬元、八十二年十一月廿四日即期支票一紙
    ，於八十二年十一月廿四日下午三時許，由庚○○親自從台東縣卑南鄉戊○○住
    處，將該紙訂金支票，送至花蓮縣代書丙○○事務所，同日下午四時許，送抵代
    書事務所，交由乙○○轉交丁○○收受，並約定八十二年十一月廿四日晚上九時
    許，由代書丙○○及乙○○共同前往台東縣卑南鄉○○路十二巷六號戊○○住處
    ，與甲○○等人及戊○○訂立系爭土地買賣契約。嗣丁○○在取得該紙由戊○○
    簽發五百二十萬元訂金支票後，即於八十二年十一月廿四日下午五時許，與庚○○、乙○○及代書丙○○，四人共同前往花蓮縣玉里鎮觀音里十九鄰四十號壬○○住處，就丁○○先前口頭與壬○○談妥系爭土地買賣，與壬○○之妻子蘇琇梅
    進行土地買賣契約簽立，並由乙○○任該買賣契約介紹人，丁○○在土地買賣契
    約訂妥後，當場交付庚○○送來由戊○○所簽發五百二十萬元訂金支票，交予子
    ○○收受，完成系爭土地買賣契約之簽約（下稱第一份契約）。
三、丁○○在購得系爭土地後，恐如由其出面出售系爭土地予甲○○等人，將為甲○○等人識破，丁○○、庚○○、乙○○三人，即依丙○○與戊○○先前勾串，五
    人共同基於行使偽造文書犯意聯絡，由乙○○於八十二年十一月廿四日當晚九時
    許，在台東縣卑南鄉戊○○住處，權充石光公司代表人身分出售系爭土地，並由
    丁○○出具一紙授權書，委託乙○○在七日期限內（即自八十二年十一月廿四日
    起，至八十二年十一月卅日止），以每坪一萬七千元，代為出售系爭土地。當晚
    九時許，丁○○、庚○○、乙○○、丙○○等四人，即同至台東縣卑南鄉○○路
    十二巷六號戊○○住處，與甲○○等人及戊○○進行簽約儀式，並由乙○○出面
    偽以石光公司代表人身分，與甲○○等人及戊○○訂立系爭「土地買賣契約書」
    （下稱第二份契約），因買賣契約書未蓋石光公司印章，於持交甲○○等人時，
    為甲○○等人發現，要求再補蓋石光公司印章，乃由代書丙○○取回，丙○○取
    回後，即承前揭五人共同行使偽造私文書犯意聯絡，於八十二年十一月廿四日或
    廿五日，在花蓮縣玉里鎮，偽刻石光實業有限公司印章一枚，再蓋於與甲○○等
    人所簽立契約書上，交由庚○○轉交戊○○、甲○○等人持有，足生損害於石光
    公司及甲○○等人，復制作真正「土地登記申請書」，由丙○○於八十三年一月
    八日，向花蓮縣玉里地政事務所，辦理所有權移轉登記予辛○○等八人（甲○○
    占持分廿分之六、戊○○占持分廿分之六、己○與辛○○二人共占持分廿分之八
    ，其中戊○○所有持分廿分之六，又再以每坪六千七百餘元，轉售廿分之三予庚○○之媳婦簡春美），並於八十三年一月十一日辦理所有權移轉登記完訖。
四、案經甲○○、己○、辛○○訴由台灣嘉義地方法院檢察署檢察官偵查起訴。
      理      由
一、訊據上訴人即被告戊○○、丙○○、庚○○、丁○○、乙○○五人均否認有右揭
    行使及偽造文書犯行，戊○○辯稱：告訴人到東部買土地，乃基於地主之誼接待
    告訴人，土地是向乙○○買的，並非向丁○○買受，伊與甲○○等人合夥買土地
    ，價錢是大家合議的，伊不知丁○○係以每坪一萬五千元買的，亦未曾向告訴人
    表示該土地每坪二萬二千元，出價是甲○○叫庚○○去殺價的云云；丙○○辯稱
    ：伊僅受當事人之要求辦理契約買賣及移轉登記事項，至於買受之價格多少，伊
    未過問，而石光公司並未將印章交伊，第二份契約書是乙○○交給庚○○處理的
    ，與伊無關云云；庚○○辯稱：因其之前介紹甲○○等人購買土地，讓他們賺了
    很多錢，他們才到台東來找我，要我帶他們去找戊○○，伊與告訴人三人及戊○○到花蓮玉里玩，偶遇其友乙○○，乙○○乃介紹土地給他們買，伊僅拿到告訴
    人給付仲介報酬五十二萬八千元，其中二十萬元已給付己○，其餘之事其未經手
    云云；丁○○辯稱：係乙○○介紹伊購買系爭土地，以每坪一萬五千元購買，伊
    有再授權乙○○幫其轉賣，委託乙○○後，以後的事就未過問了，嗣乙○○拿要
    買之人開的支票給伊，伊乃持以交付壬○○做為簽約訂金，乙○○與告訴人簽約
    其未參與，手續均係委託丙○○代書辦理云云；乙○○辯稱：伊幫忙石光公司仲
    介出售系爭土地，介紹丁○○買受，而丁○○再授權其出售，伊只是單純的土地
    介紹人，是丙○○臨時叫伊代表石光公司作賣主，至於蓋章與伊無關，契約書亦
    非伊拿給代書去蓋章的，價金也是代書經手處理的，伊只拿到由石光公司及丁○○給的仲介報酬一百三十萬元云云。惟查：
  (一)右揭事實，已據被害人甲○○、己○、辛○○分別於偵查中、原審及本院審理時
    指稱：我們只有由庚○○、丁○○二人徵求我們要不要買土地；他們說在花蓮縣
    玉里鎮磚那裡有土地，叫我們去看看，庚○○說每坪三萬元，後來說每坪二萬
    七千元即可買到，我們看完後認為沒有那麼值錢，經討價還價，結果我們同意以
    每坪二萬二千元購買；我們沒有跟庚○○、丁○○訂約，他們都是提供資料，且
    對我們說他們只賺仲介費而已，戊○○本來占四分之一，後來占二十分之六；庚○○、丁○○向我們說每坪二萬二千元是在八十二年十一月廿四日拿訂金同一天
    說的；在簽約當天才看到乙○○，他有說是石光公司代表人，在台東縣初鹿鄉戊○○居所等語在卷（詳八十四年偵字第四三四一號卷第二十六頁至第二十八頁、
    原審八十四年易字第一四九號卷一五○頁、本院八十四年上易字第一○○九號卷
    四十一頁）。核與石光公司名義負責人蘇琇梅（即壬○○之妻）於偵查中及原審
    供稱：丁○○向我們石光公司買土地曾經到我們家商談過，但大部分丁○○均與
    我先生壬○○談的；系爭土地簽訂買賣契約時，我有在場，契約是我簽名的，丁○○、庚○○、乙○○三人簽約前來過我家很多次，當時說很多人要一起合買等
    語（詳八十四年偵字第四三四一號偵查卷第二十九頁背面、原審八十四年易字第
    一四九號卷第三十四頁背面），及石光公司實際負責人壬○○供稱：我是由乙○○介紹賣給丁○○，每坪一萬五千元，總價三千七百九十八萬元，乙○○介紹丁○○購買時，說是丁○○要買的，乙○○他知道我土地要賣，就來找我說他要仲
    介，乙○○向我說要介紹買主，他前後問我好幾次，直到談定時，始知是丁○○
    要買；我跟丁○○開價每坪一萬五千元，八十二年十一月廿四日當晚簽契約；我
    在簽約前不太清楚是丁○○要買的；系爭土地是仲介人乙○○來找我的，是乙○○介紹丁○○來，當時來買時稱買受人為丁○○，買賣合約書是我與丁○○本人
    簽寫，簽附表四合約時，當時有我、丁○○、乙○○、庚○○、丙○○五人在場
    ，當時乙○○說是丁○○、庚○○要買，是在我家簽約的，子○○是我太太，她
    親自在契約簽名，當時由丁○○、庚○○交給我契約書所載的戊○○支票五百二
    十萬元作為訂金，知道丁○○、乙○○要買，但不知告訴人要買，也不認識告訴
    人，付款皆以支票支付，但均非丁○○、庚○○支票；附表二所示私契上石光公
    司大章不是我交付，且我們也不知道有轉賣；與丁○○簽訂買賣契約前，我們有
    談很多次等語（詳八十四年偵字第四三四一號偵查卷第二十六頁正、背面、第二
    十七頁背面、第二十九頁、原審八十四年易字第一四九號卷第二十九、三十二、
    三十四頁、本院八十四年上易字第一○○九號卷第四十七、四十八、一八八頁）
    ，互核相符，復與被告戊○○於原審及本院前次審理時所述：系爭土地係我與告
    訴人合買；是庚○○介紹給我，庚○○向我說乙○○代表石光公司，我與告訴人
    及庚○○、乙○○到現場看，當時向我說是石光公司要賣每坪二萬五千元，後來
    到我家，甲○○說二萬二千元要買，經庚○○以「電話聯絡」乙○○後，就以每
    坪二萬二千元成交，交易過程有說代理石光公司出賣；但無石光公司授權書及印
    鑑，後來簽約完成後，合夥人稱無石光公司印鑑應補蓋，乙○○說他要帶回去補
    蓋後，寄放代書處；附表二所示私契，簽約時石光公司印鑑當時尚未蓋，事後送
    到代書處補蓋，簽約時有告訴人及我在場；五百二十萬元支票，係經合夥人同意
    由我開支票做為訂金，係在八十二年十一月二十四日中午開立，交給庚○○立即
    轉送給乙○○；庚○○送票到代書丙○○處給乙○○，我們要求他們到台東來簽
    約，簽約時有攜帶該土地權狀、地籍圖謄本及乙○○印章，但沒有石光公司授權
    書、公司執照、印鑑及印鑑證明，簽約時由乙○○表示代表石光公司出售該土地
    ，未提示任何授權證明；系爭土地買賣沒有詐欺問題，因土地就是原先看的那些
    地；事前不知丁○○向石光公司有買系爭土地；交款過程均是我們一起拿票到代
    書處交給乙○○，庚○○有一起去，丁○○比較少去；開票當時，庚○○及告訴
    人均在場；係偶然間買成系爭土地，庚○○帶告訴人到台東來找我玩，告訴人提
    到想到台東買賣土地，後來一起到花蓮縣玉里鎮玩，遇見庚○○舊識乙○○，詢
    問有否土地買賣，看過一筆後不成，後來才看系爭土地，後來回到台東我家泡茶
    時，又談起要買系爭土地，所以請庚○○聯絡乙○○；支票是交給乙○○簽收等
    語大致相符（詳原審八十四年易字第一四九號卷第一三五至一三七頁），並有被
    告等人推由被告乙○○偽造八十二年十一月廿四日「土地買賣契約書」在卷可按
    （八十四年偵字第四三四一號卷第四、五頁）。參諸被告丙○○於原審供稱：告
    訴人與乙○○間附表二所示私契，是在戊○○家簽約的，我在場，當時我與乙○○一起去戊○○家，到達時有告訴人、庚○○、丁○○、戊○○等人在場，簽約
    時間係八十二年十一月廿四日晚上九點多，附表二契約買主是告訴人及戊○○等
    四人，賣主是以石光公司名義出賣，當時丁○○有授權書給乙○○，因為未過戶
    ，所以沒有用乙○○名義買賣，是我叫乙○○以石光公司名義出售，因當初看到
    土地謄本係石光公司名義，我有與丁○○到石光公司簽約，該授權給乙○○之授
    權書在何處寫不知道；附表二所示契約是我寫的，石光公司大印章當時沒有蓋，
    是事後才蓋的，至乙○○小章當時就有蓋；與告訴人簽約時沒有提示石光公司及
    丁○○授權書；因石光公司與丁○○有買賣契約，石光公司依此而交出相關文件
    資料，我即直接自石光公司名下辦過戶給告訴人等語（詳原審八十四年易字第一
    四九號卷第三十一頁正、背面、第一九○頁背面）。再徵諸被告乙○○於原審時
    ，亦坦認確有以石光公司負責人身分與戊○○等人訂立土地買賣契約書等語（詳
    同上原審卷第一五○頁），堪信屬實。可見被告等人間，確有右揭共同偽造文書
    犯行，至臻明確，均堪以認定。
  (二)本件石光公司所有系爭土地，係乙○○知悉該公司要出售後，向石光公司實際負
    責人壬○○表示要為其介紹買主，再以丁○○為購買人，而於八十二年十一月二
    十四日下午五時許，乙○○、丁○○、庚○○及丙○○共同至壬○○家，由丁○○出名與石光公司負責人蘇琇梅（即壬○○之妻）簽訂該土地買賣契約，以每坪
    一萬五千元，總價金三千五百三十一萬餘元買受，並由丁○○當場交付戊○○早
    先所簽發五百二十萬元支票為訂金等事實，業據證人即蘇琇梅、壬○○證述甚詳
    ，核與參與辦理本件買賣代書即被告丙○○所述情節相符，並有由乙○○擔任見
    證人、買受人為丁○○、出賣人為石光公司土地買賣契約書一紙在卷可稽（詳八
    十四年偵字第四三四一號偵查卷第六至七頁）。
  (三)次按本件告訴人甲○○等人及戊○○購買石光公司所有系爭土地，乃係庚○○、
    丁○○先找己○推介買受上開土地，己○再邀告訴人甲○○、辛○○及戊○○加
    入，庚○○、丁○○二人乃帶同甲○○等人及戊○○，至花蓮縣玉里鎮，會見乙○○，前往現場查看系爭土地，被告等人向告訴人等騙稱該土地石光公司每坪要
    以二萬五千元出賣（實際被告等人已知系爭土地石光公司，願以每坪一萬五千元
    出售，且與丁○○已口頭協議成立），嗣經戊○○與告訴人殺價為每坪二萬二千
    元成交，總價金為五千一百八十二萬四千七百元，經告訴人等允予買受後，即於
    八十二年十一月二十四日下午三時，先由與告訴人合夥共同買受該土地之戊○○
    ，簽發面額五百二十萬元訂金支票交予庚○○，庚○○當天下午四時，再送至代
    書丙○○事務所，交予乙○○轉交給丁○○，隨即於同日下午五時許與地主壬○○在花蓮縣玉里鎮觀音里十九鄰四十號壬○○住處，簽訂買賣契約，並交付給壬○○上述五百二十萬元訂金支票。嗣於同日晚九時許，乙○○、庚○○、丁○○
    及丙○○又至台東縣卑南鄉戊○○住處，由乙○○偽以石光公司代表人身份，與
    告訴人三人及戊○○另外簽訂一份土地買賣契約書，將系爭土地，逕自石光公司
    名下移轉登記與告訴人、戊○○及其所指定者，告訴人並約定以買賣價金之百分
    之一，給庚○○及丁○○介紹傭金，嗣完成登記並已交付五十一萬八千元傭金給
    渠二人等事實，迭據告訴人分別於偵訊及原審指訴甚詳，互核告訴人所供均相一
    致，且與戊○○、丙○○所述大致符合。被告乙○○未曾受石光公司授權，即偽
    以石光公司代表人名義出賣該土地及被告等人偽造石光公司印章，蓋於上揭第二
    份契約書等情（如何偽造，理由詳如後述），更據證人壬○○結證屬實，復有買
    受人為告訴人及戊○○、出賣人為石光公司代表人乙○○土地買賣契約書，告訴
    人等與石光公司名義之土地登記申請書各一份，及系爭五筆土地登記簿謄本在卷
    可憑（詳八十四年偵字第四三四一號偵查卷第四至五頁、本院八十四年上易字第
    一四九號卷第一五八至一六二頁、本院更二審卷(一)第八十七至九十頁）。
  (四)按被告等人於取得戊○○簽發支票訂金後，即迅速於短短數小時，交予丁○○持
    向壬○○簽約支付訂金，旋即趕往台東縣卑南鄉戊○○住處，與告訴人簽立系爭
    土地買賣契約，且乙○○在買主丁○○、賣主石光公司土地買賣契約，係擔任介
    紹人，在買主甲○○、己○、辛○○、戊○○、賣主乙○○契約中，則冒充為石
    光公司代表人，顯見被告等人係利用介紹告訴人買受該土地之機會，從中以低價
    先共同買入，再牟取差價之暴利，至為灼然。
  (五)參以被告乙○○於原審供承：我沒有收支票，談價錢等都是戊○○與代書丙○○
    談，此次是代書知道找我，我也知有該系爭土地要賣，叫我去找人買，後因庚○○及丁○○與告訴人均是熟人，不好意思出面，始叫我出面代表石光公司出賣石
    光土地，傭金係百分之二至三，事後收到傭金一百三十萬元等語（詳原審八十四
    年易字第一四九號卷第一九二頁背面至一九三頁）。
  (六)又被告庚○○亦坦承收到告訴人給付仲介傭金五十一萬八千元等語，及被告等人
    於本院訊問時，均推諉不知系爭土地買賣細節詳情，或過程未參與，或未經手收
    受價金等，且一再激烈交相推指對方，始係洽談及收受價金、決意以石光公司代
    表人乙○○名義與告訴人簽約主導人物等諸情事，足徵本案確係被告等人均事前
    知悉石光公司所有系爭土地，要以每坪一萬五千元出賣後，渠等共同為圖牟暴利
    ，一面由乙○○自稱係石光公司土地出售代表人，另一方面則由庚○○、丁○○
    ，以仲介人身分，推引告訴人前來買受方式，以高於石光公司所要出賣價錢即每
    坪二萬二千元，介紹告訴人等購買，於戊○○開出訂金支票後，利用該支票以丁○○名義向石光公司簽約買受土地，再於同日由乙○○以石光公司代表人名義與
    告訴人等簽約出賣該土地，事後由代書丙○○偽造石光公司印章蓋於該買賣契約
    書，再逕將系爭土地移轉予告訴人等，被告等人因而獲得上開二契約差價一千六
    百四十六萬二千餘元，甚為明確。惟戊○○堅決否認有以每坪一萬七千元之價格
    向丁○○買受上開土地，而丁○○亦否認有以每坪一萬七千元價格轉售予戊○○
    （見本院九十二年三月七日訊問筆錄），庚○○則供稱不知此情事，而依卷存跡
    證亦無法認定有此等事實，是尚難認有由丁○○先私下以每坪一萬七千元轉售予
    戊○○，賺取每坪二千元利潤之情事。又戊○○有共同參與本件犯行已如上述，
    且觀其不僅得取回部分已交付之頭款支票，且又未付分文尾款及以低於其購買價
    格賣予簡春美等情互相參照以觀，戊○○辯稱其不知丁○○係以每坪一萬五千元
    買得系爭土地，應係卸責之詞，不足採信，其應知悉丁○○係以每坪一萬五千元
    之價格買受上開土地，而共同為謀暴利而有本件犯行，另丁○○辯稱未告以戊○○每坪買價一萬五千元之詞，亦係相互迴護之詞，而無足採。
二、乙○○代表石光公司與告訴人訂立買賣契約，即第二份契約上，其「石光公司」
    印章係偽造：
  (一)本件由被告乙○○代表石光公司負責人名義與告訴人甲○○等人所訂立買賣契約
    ，其契約上石光公司印章，原審及本院上訴審、更一審判決均認定該石光公司印
    章係被告等所盜蓋云云（詳本院更二卷(一)第十一、十五、廿頁所附判決正本）。
    然本院依調查所得，認屬偽造，蓋：
  1.依附表一公契上石光公司大印章與附表二私契上石光公司大印章，二者以肉眼比
    對，前者印章框四角處均呈圓形狀，而後者印章框四角處呈直角形狀，又前者印
    文字體粗，後者印文字體細，有土地登記申請書及附表二所示私契石光公司印文
    可資比對（詳原審八十四年易字第一四九號卷第四九頁、偵查卷第五頁背面），
    顯見二者印章為不同印章，後者即附表二所示私契上石光公司印章應為偽造，殆
    可確認。
  2.又據石光公司實際負責人壬○○於本院更二審供稱：石光公司印章，我從不交給
    人家，石光公司印章蓋好，我就帶走了，至本件丁○○轉賣契約（第二份契約）
    上石光公司印章不是我們蓋的等語（詳本院更二卷(一)第七十六頁背面、二○四、
    二○五頁）。又於九十一年九月十九日本院更二審調查時供稱：石光公司大印章
    已銷燬，因公司已經於八十五年十一月十一日撤銷登記解散，解散後印章即在八
    十五年度銷燬等語。經本院前次審理時提示本件第二份契約予證人壬○○查閱，
    證人壬○○供稱：我看的結果，這個契約我根本沒有看過，這份契約書有可能是
    假的，這個印章用肉眼看來很像我公司的印章，因現在電腦可以仿刻，偵查卷第
    五頁背面契約（即第二份契約）沒有我們蓋的印章，我確定沒有在第二份契約蓋
    石光公司的印章（詳本院更二審卷(三)第八、十三頁）。且石光公司名義負責人蘇
    琇梅於本院更二審供稱：第二份契約不是我們石光公司印章，是偽造的；訂約後
    我們交給代書的，祇有土地權狀、印鑑證明而已，至於石光公司公契上印章是我
    當場蓋的，沒有交給代書丙○○等語（詳更二審卷(一)第七十五頁）。另據丙○○
    於本院更二審供稱：契約書上石光公司印章，簽約當時並沒有蓋章，買受人即告
    訴人甲○○等人，要求回去補蓋章；何時蓋章伊不知道；壬○○沒有給我石光公
    司印章，所有石光公司印章均是由壬○○他本人親自蓋的等語（詳更二卷(一)第七
    十六、二○六頁）。由證人壬○○、蘇琇梅及被告丙○○等三人上開供述，可以
    得知，第二份契約上石光公司印章，於告訴人訂約當時並未蓋上，而石光公司並
    未於第二份契約上蓋章，可見該第二份契約上石光公司印章，係屬偽造之印章，
    亦可證實。
  (二)再查，被告乙○○於本院更二審供稱：第二份契約我簽名後，契約書即放在桌上
    ，我沒有拿到契約書，後來契約書代書丙○○又拿回去，丙○○說契約有寄在戊○○處，因此契約書上石光公司印章，何人蓋的我不知道；蓋章係代書的事情，
    要問代書始知何人蓋章等語（詳本院更二卷(一)第二○六頁、卷(二)第六、一四七頁
    ）。告訴人甲○○於本院更二審供稱：訂契約當時我有在場，契約書後來由代書
    丙○○拿走的，要拿回去更改；契約簽好後，我問代書丙○○為何沒有蓋石光公
    司的印章，代書後來就把契約書拿回去，戊○○後來有拿到契約書等語（詳本院
    更二卷(二)第七、一○○頁）。由此可見，本件第二份契約係在訂約後，告訴人認
    少蓋了石光公司印章，而當場取回補蓋石光公司印章。復據丙○○於本院更二審
    供稱：簽轉讓契約（第二份契約）時，有七個人在場，寫好我有交給當事人，我
    在隔天有交給他們，我交給庚○○再轉交他們等語（詳本院更二卷(一)第二○六頁
    ），參諸戊○○於本院更二審供稱：契約書我們沒有拿到，當天契約書只有乙○○拿到而已，其他沒有人拿到，最後契約書是庚○○交給我的等語（詳本院更二
    卷(二)第六頁）。由丙○○供稱契約書其在隔天有交給庚○○轉交，而戊○○則稱
    第二份契約書係庚○○交給伊，顯見本件第二份契約書在戊○○台東家中簽訂後
    ，係由丙○○取回補蓋石光公司印章，始有可能在簽約隔天交給庚○○轉交買受
    人，而與戊○○所述之交付流程相符，佐以被告庚○○於本院更二審則供稱：二
    件買賣契約訂立，我均沒有去，契約書上石光公司印章是偽造的等語（詳本院更
    二卷(一)第二一○頁），可以確認本件第二份契約書補蓋石光公司係取回補蓋時所
    偽造。既然第二份契約係由代書丙○○所取回補蓋，且在第二天即交庚○○轉交
    買受人，則第二份契約上石光公司印章，偽造時間，自僅有在八十二年十一月二
    十四日當天晚上或二十五日，且代書丙○○家住花蓮縣玉里鎮，當晚九時丙○○
    人在台東縣被告戊○○住處簽約，簽約後如丙○○在台東請人偽刻，自可當場補
    蓋完畢，立即交予買受人，然第二份契約既係偽以石光公司名義出售，而石光公
    司設於花蓮縣玉里鎮，為免告訴人甲○○等人生疑，所以丙○○自無可能當場在
    台東即補蓋完成。因此本件石光公司印章，應係代書丙○○八十二年十一月二十
    四日當晚返回花蓮縣玉里鎮後，於當晚或翌日二十五日找人偽刻再補蓋於第二份
    契約，始符情理。職是本院認第二份契約上石光公司印章，應係被告丙○○於八
    十二年十一月二十四日或二十五日，在花蓮縣玉里鎮偽造後蓋用。
  (三)雖本件第二份契約上石光公司印章係由被告丙○○一人所偽造，但被告丁○○、
    庚○○、乙○○及戊○○，既與丙○○相互勾串，由乙○○偽以石光公司代表人
    名義出售予告訴人甲○○等人，則當第二份契約簽妥後，其上所偽造石光公司代
    表人，即係出於渠等五人共同犯意所為，而僅在第二份契約書寫石光公司代表人
    ，被告自有可能預見倘買受人發現缺少石光公司印章，要求補蓋時，自應再偽刻
    石光公司印章以遮掩其偽。所以被告丙○○其後單獨偽造石光公司印章，仍屬在
    被告等人共同偽造文書犯意聯絡範圍，以第二份契約簽約當時被告等人均在場，
    均無人對補蓋石光公司印章一事表示反對，則丙○○承其前同夥五人共同偽造文
    書犯意，而偽刻石光公司印章一枚，顯然其他共同正犯，亦應對此共犯行為，負
    其責任。是被告等對丙○○偽造石光公司印章行為，均有犯意聯絡及行為分擔，
    渠等五人仍應負共同偽造印章責任。
三、本件系爭土地第二份買賣契約係經被告等人共同勾串所為，蓋：
  (一)本件系爭土地第二份買賣契約，總價款含稅及其他費用為五千二百三十四萬二千
    七百元，而第二份契約買受人計有告訴人甲○○等人及被告戊○○共四人，依其
    買受時約定持分比例為甲○○占持分廿分之六、被告戊○○占持分廿分之六（戊○○持分廿分之六，其中廿分之三，再以每坪六千七百餘元，轉售予庚○○之媳
    婦簡春美）、己○與辛○○二人共占持分廿分之八，有本院更二審時向花蓮縣玉
    里地政事務所調取土地買賣所有權移轉契約書在卷可憑（詳本院更二卷(一)第九十
    五頁背面、九十六頁）。依買受人就第二份契約付款方式，約定如附表二所示，
    即定金五百二十萬元、頭款三千五百萬元、尾款一千二百十四萬二千七百元（即
    一千一百六十二萬四千七百元尾款，外加應付庚○○五十一萬八千元仲介費）。
    上開各期款，依買受人等出資比例計算負擔，分述如下：
  1.訂金款五百二十萬元：
    由被告戊○○簽發一紙五百二十萬元支票支付，而被告戊○○持分占廿分之六，
    僅應出資一百五十六萬元，溢付三百六十四萬元部分，則應為告訴人甲○○等人
    應分擔額，已據甲○○等人於八十二年十一月廿九日以附表五所示匯款方式支付
    被告戊○○，有民雄農會匯款單據乙紙在卷可憑（詳本院更二卷(二)第一一○頁）
    。
  2.頭款三千五百萬元部分：
    依附表三所示負擔比例，被告戊○○應負擔一千零五十萬元，甲○○應分擔一千
    零五十萬元，另己○及辛○○應負擔一千四百萬元，其中甲○○、己○、辛○○
    部分，已分據甲○○簽發附表六編號１所示一千零五十萬元支票，及己○簽發附
    表六編號３所示一千四百萬元支票，作為支付甲○○等三人頭期款所應分擔金額
    。而被告戊○○就頭期款應分擔額一千零五十萬元，則簽發附表七所示三紙支票
    支付，然附表七所示支票，僅編號１部分，後來改由被告戊○○電匯二百六十一
    萬元予被告丙○○，由丙○○代開支票支付壬○○，餘附表七編號２部分支票款
    則由丙○○提領，附表七編號３部分支票則由被告戊○○又自行取回（詳本院八
    十四年上易字第一○○九號卷第一一八頁）。雖戊○○辯稱：其有簽發附表七編
    號３支票，但其後因占有持分比例不足，所以又取回云云（詳同上卷第一一八頁
    、本院更二卷(二)第二三四頁）。然戊○○占有持分廿分之六，已據告訴人甲○○
    等人於偵審中指稱：戊○○本來占四分之一，後來占二十分之六等語（詳八十四
    年偵字第四三四一號偵查卷第二十七頁），且被告庚○○媳婦簡春美於本院更二
    審程序中到庭供稱：系爭土地其登記廿分之三應有部分，係以二百三十七萬元向
    被告戊○○購買等語（詳本院更二卷(二)第二六三頁），並提出付款證明為證（詳
    本院更二卷(二)第二八九至二九二頁）。以此觀之，被告戊○○所以減少持分，係
    其將廿分之六持分中之廿分之三又自行出售予被告庚○○之媳婦簡春美，則被告
    戊○○其持分顯然仍維持在廿分之六，當不能因其自行出售廿分之三持分，即謂
    應取回附表七編號３支票，其辯稱：簡春美擁有之應有部分，係購自被告乙○○
    。其自己因持分減少，故又取回附表七編號３所示支票云云，與實情不符，自不
    足採信。
  3.尾款一千二百十四萬二千七百元部分：
    告訴人甲○○應分擔部分三百六十四萬二千八百元，由甲○○以附表六編號２支
    票支付（該支票款由丙○○提領），另己○、辛○○應負三百零三萬五千六百七
    十五元部分，則由渠二人簽發支票支付，有支票二紙可憑，該二紙支票均入被告
    丙○○玉溪農會帳戶（詳本院更二卷第一一四頁）。至被告戊○○應負擔三百六
    十四萬二千八百元部分，則遍尋卷內資料，未見戊○○支付分文，且本案迄今訴
    訟多年，被告戊○○亦始終無法提出有利之證據以供查證。
  4.綜上所述，本件告訴人甲○○等人，購買系爭土地所應按比例支付價金，均已按
    持分額支付。然被告戊○○部分則僅付出訂金一百五十六萬元、頭款二百六十一
    萬元、一百六十八萬二千元，共計五百八十五萬二千元。如按戊○○所持分比例
    為廿分之六（含戊○○其出售予庚○○媳婦簡春美廿分之三）計算，戊○○本應
    負擔一千五百七十萬二千八百元，扣除戊○○已支付五百八十五萬二千元，則戊○○尚有九百八十五萬二千元未支付，已如前述。更有進者，被告戊○○於八十
    三年一月二十七日並接受丙○○電匯款七十七萬元，有丙○○提出匯款單據在卷
    可憑（詳本院更二卷(二)第一一五頁），如再扣除該七十七萬元，則戊○○實際僅
    付五百零六萬六千八百五十元而已。易言之，被告戊○○自本次系爭土地買賣共
    賺取一千零六十二萬零八百元（即本應支付一千五百七十萬二千八百元，扣除僅
    支付五百零八萬二千元，等於一千零六十二萬八百元）。被告戊○○係買受人之
    一，何以得自代書即被告丙○○處，又取回其原已交付附表七編號３所示六百二
    十萬八千元支票，且尾款部分三百六十四萬二千八百元何以戊○○未支付，再者
    戊○○在本件系爭土地買賣結算後，更由丙○○處取得七十七萬元。且又以顯然
    之低價轉售其部分之持分予被告庚○○之媳簡春美，凡此，被告戊○○無法解釋
    說明。另被告丙○○部分：(1)丙○○係辦理本件系爭土地過戶事宜之代書，按理
    代書僅承辦過戶事宜，不應經手買賣價款，何況丙○○自承與出賣人不熟識，則
    更不應代出賣人收取買受人交付價金。然事實上代書丙○○不但全權處理本件買
    賣事宜，且進一步收取價金在內。(2)抑有進者，還有多筆款項係直接匯入代書丙○○帳戶內，由丙○○領取，例如：戊○○交付一百六十八萬二千元部分，由丙○○自其土銀玉里分行帳號五五九之七號提領（詳本院八十四年上易字第一○○
    九號卷第一三一至一三四頁）。另告訴人己○、辛○○分別以李錕村、劉秀蘭為
    發票人之現金匯票二百萬元及一百七十三萬八千元，共三百七十三萬八千二百元
    均入丙○○帳戶（詳本院更二卷(二)第一一四頁），另告訴人甲○○支付尾款之即
    期支票三百六十四萬二千八百元亦入丙○○帳戶（詳原審八十四年易字第一四九
    號卷第一七五頁）。合計有九百零六萬三千元系爭土地買賣價金，係由丙○○取
    得，甚至被告丁○○與石光公司間買賣尾款三百零五萬二千九百五十六元，係由
    丙○○直接簽發其自己票據給付石光公司，更是逾越丙○○擔任代書職責，也未
    見丙○○解釋何以如此。本件系爭土地出售予告訴人甲○○等人及被告戊○○，
    所有買賣價金除以三千五百三十一萬餘元支付石光公司外，餘款或由被告戊○○
    取回，或由被告丙○○取走，所能解釋者，乃本件系爭土地第二次買賣契約，係
    由被告戊○○與丙○○二人，共同策劃主其事，並利用被告庚○○、丁○○、乙○○三人配合，以謀暴利。其中戊○○願將其原有廿分之六，分出廿分之三自原
    購買每坪二萬二千元，以顯低之價格降至每坪六千七百餘元，轉售予庚○○之媳
    婦簡春美，倘非戊○○與庚○○間有本件上述共謀行為，應不足以致此。再者據
    告訴人辛○○於本院更二審供稱：本來我們有要求戊○○一起與我們對被告等提
    起告訴，但戊○○說因他有拿到好處，所以他不告了等語（詳本院更二卷(二)第一
    ○○頁），由此益證戊○○係與其餘被告等人有上述偽造文書不法犯行，否則既
    與告訴人甲○○等人同係買受人，立場應屬一致，為何戊○○不敢對其餘被告提
    出告訴，必其未受有任何損失，始未一同提出告訴，是本件僅由告訴人甲○○等
    人自認有損失受害而提出告訴，此間其理如何，已可思過半矣！
  (二)被告乙○○在本件系爭土地買賣雖僅收取一百三十萬元佣金（壬○○付七十萬元
    、丁○○付六十萬元），然其既於簽第二份契約時明知係偽以石光公司代表人名
    義，而竟仍與告訴人甲○○等簽立契約，即屬與被告丁○○、庚○○、丙○○及
    戊○○均有共同偽造文書犯意，自難以其僅賺取佣金而已，而解免刑責。何況其
    惟有於第二份契約出力協助完成，否則自無可能從被告丁○○處再取得六十萬元
    佣金，因此被告乙○○在第二份契約偽以石光公司代表人名義來出售系爭土地，
    亦係被告乙○○為貪圖其在第二份契約所可取得六十萬元佣金，犯罪動機亦可獲
    得證明。
四、被告乙○○、庚○○、丁○○、丙○○及戊○○互相勾串，推由乙○○出面偽以
    石光公司負責人身分，其後為遮掩第二份買賣契約，又由丙○○承被告等人共同
    偽造文書犯意而偽造石光公司印章，進而偽造土地買賣契約書，持交甲○○等人
    加以行使，同時該偽造契約書，出賣人載為石光公司，顯有使非屬出售系爭土地
    予告訴人之石光公司，將來有使告訴人誤向石光公司請求移轉所有權登記之風險
    ，自有損到告訴人及石光公司權益。核被告等人所為，均係犯刑法第二百十六條
    、第二百十條行使偽造私文書罪。至被告等五人偽造石光公司印章為偽造私文書
    部分行為，不另論罪，而偽造私文書低度行為，則為行使之高度行為所吸收，僅
    成立行使偽造私文書罪。又被告等五人間就前揭所犯偽造文書，彼此間具有犯意
    聯絡及行為分擔，為共同正犯。公訴人就被告等人偽造文書犯行，於起訴法條雖
    未記載，然該部分已據公訴人於起訴書犯罪事實欄，加以認定記載，自已起訴，
    本院自應審理。至被告庚○○、丁○○受告訴人之委託，居間介紹買受系爭土地
    ，係經告訴人等前往現場察看，並經告訴人殺價後，以每坪二萬二千元成交，雖
    被告庚○○、丁○○得到利益，然該成交價格既經告訴人同意，則告訴人之財產
    即未受損害，顯與刑法背信罪之構成要件有間，尚難以該罪相繩。
五、原審就被告戊○○、丙○○部分予以論罪科刑，固非無見，惟本件第二份契約上
    石光公司之印章係屬偽造，已如上所述，原審認係盜蓋原由丙○○保管而提供之
    石光公司印章於其上，尚有違誤；又原審就被告庚○○、丁○○、乙○○三人部
    分未予詳查，遽為無罪之諭知，亦有疏失。檢察官循告訴人聲請提起上訴，認被
    告庚○○、丁○○、乙○○等人仍然構成詐欺犯行，及被告戊○○、丙○○上訴
    否認犯行，固均無理由，然原判決既有上述可議之處，亦屬無可維持，自應由本
    院將原判決撤銷改判。爰審酌本件係被告丙○○及戊○○所主導，其二人與被告
    庚○○獲利最多（庚○○部分包括賤買登記其子媳之部分）及被告等人犯罪動機
    、目的、手段、對告訴人所生危害、所犯情節，及被告等人犯後矢口否認犯罪等
    一切情狀，分別量處如主文第二項所示之刑。被告乙○○行為時刑法第四十一條
    易科罰金之規定，於其行為後已於九十年一月十日修正，同年一月十二日生效，
    比較修正前後規定，以修正後刑法第四十一條第一項規定（所犯最重本刑為五年
    以下有期徒刑之刑之罪，受六個月以下刑之宣告，得宣告易科罰金），有利被告
    乙○○，依刑法第二條第一項前段規定，適用最有利於行為人之法律，則被告乙○○本件所宣告之有期徒刑五月，自應依修正後刑法第四十一條第一項前段規定
    ，諭知易科罰金之折算標準。另被告乙○○、丁○○前均未曾受有期徒刑以上刑
    之宣告，有台灣高等法院被告全國前案資料在卷可憑，其二人所得利益較少，犯
    罪情節與被告戊○○、丙○○、庚○○三人相較，顯然輕微，經此偵審程序教訓
    ，當無再犯之虞，本院認被告乙○○、丁○○所宣告之刑，以暫不執行為適當，
    爰依刑法第七十四條第一款規定，併宣告被告乙○○、丁○○均緩刑三年，以啟
    自新。又被告等人共同偽造石光公司印章雖未扣案，然該偽造印章及附表八所示
    印文，依刑法第二百十九條規定，偽造之印章、印文不問屬於犯人與否均應予沒
    收，爰就被告等人所共同偽造印章及印文，均併宣告沒收之。
六、公訴意旨另以：庚○○與丁○○共同於八十二年十一月間，受甲○○、己○、辛○○委託，居間媒介購買花蓮縣境土地，適有石光公司實際負責人壬○○亟思出
    售附表一系爭土地，庚○○、丁○○乃聯絡舊識乙○○，三人見有機可乘，竟共
    同意圖為自己不法所有，由乙○○出面向壬○○，表示可居間媒介買主丁○○，
    經壬○○與丁○○合意以每坪一萬五千元，總價三千七百九十八萬成交，另由庚○○、丁○○兩人向甲○○、己○、辛○○佯稱：石光公司所有系爭五筆土地，
    賣主最低價要以五千五百七十萬四千元出售云云，致甲○○、己○、辛○○三人
    ，信以為真，應允以該價格購買，再由乙○○出面偽以石光公司代表人身分與甲○○、己○、辛○○及另一合夥人戊○○簽訂買賣契約書，並約定先由戊○○簽
    發高雄市第三信用合作社，第0000000號、面額五百二十萬元之八十二年
    十一月二十四日即期支票予乙○○作為訂金，乙○○收受後，旋交予丁○○，供
    丁○○持交壬○○作為買受系爭土地訂金，而詐得差價高達一千七百七十二萬四
    千元得逞。嗣為甲○○、己○、辛○○發現，始知受騙。因認被告庚○○、丁○○、吳明良、戊○○及丙○○另共同涉犯刑法第三百三十九條第一項詐欺取財罪
    云云。經查：
  (一)公訴人認被告庚○○、丁○○、乙○○、戊○○及丙○○等人，共同涉犯右揭詐
    欺取財罪嫌，無非係以告訴人甲○○、己○、辛○○於偵查中指訴及被告乙○○
    於八十二年十一月二十四日簽訂二份土地買賣契約書，乙○○先則為介紹人，次
    又偽稱係石光公司負責人，而與告訴人甲○○等人簽訂買賣契約，且將戊○○為
    支付該買賣所交付支票，旋即轉交丁○○，以供丁○○抵付向壬○○購買系爭土
    地之價金等情，為其所憑論據。
  (二)惟訊據被告等人，均堅決否認有前揭詐欺取財犯行，庚○○辯稱：其常介紹告訴
    人甲○○、己○、辛○○三人買土地，告訴人與其先至恆春看土地開發情形，嗣
    告訴人三人提議到東部看看，其與告訴人三人及戊○○到花蓮玉里玩，偶遇其友
    乙○○，乙○○乃介紹提供三、四處土地，並帶渠等前往土地現場看，嗣甲○○
    、己○、辛○○、戊○○中意前揭五筆石光公司土地，乙○○開價每坪二萬五千
    元，經甲○○、己○、辛○○、戊○○殺價後，以二萬二千元成交，由戊○○先
簽發五百二十萬元訂金支票交其送交乙○○，嗣於八十二年十一月二十四日，在
    戊○○家訂約，其僅拿到告訴人給付之仲介報酬五十二萬元，其中二十萬元已給
    付己○，其餘之事其未經手，並無詐欺云云；丁○○辯稱：係乙○○介紹其購買
    系爭土地，乃與親友合資，以每坪一萬五千元購買，其再授權乙○○以每坪一萬
    七千元，幫其轉賣，嗣乙○○拿要買之人開的支票給他，其乃持以交給壬○○當
    做簽約訂金，乙○○與告訴人簽約其未參與，手續均係委託丙○○代書辦理，其
    未詐欺告訴人云云；乙○○辯稱：其幫石光公司仲介出售系爭土地，介紹丁○○
    買受，而丁○○授權其再出售，該土地再賣予告訴人時，係因丁○○、庚○○與
    告訴人均認識，不便出名，始要求其當出賣人人頭，其以石光公司代表人名義出
    賣該土地，係丙○○要其這樣辦的，價金也是代書經手處理的，其只拿到石光公
    司及丁○○給的仲介報酬一百三十萬元，本件非其主導，而係代書丙○○主導，
    其什麼均不知道云云；戊○○辯稱：告訴人甲○○、己○、辛○○等三人到東部
    買土地，乃基於地主之誼接待告訴人，土地是向乙○○買的，並非向丁○○買受
    ，亦未曾向告訴人表示該土地每坪二萬二千元很便宜值得買，故無詐欺云云；丙○○則辯稱：伊僅受當事人之要求辦理契約買賣及移轉登記事項，至於買受之價
    格多少，伊未過問，並無詐欺云云。
  (三)按犯罪事實之認定應憑證據，如未能發現相當之證據或證據不足以證明，自不能
    以推測或擬制方法以為裁判基礎（最高法院四十年台上字八六號判例參照）；次
    按刑法上詐欺罪，除需行為人主觀上有不法所有意圖外，并需在客觀上係使用詐
    術，使被害人陷於錯誤，因而交付財物，始足當之，若其使用方法，不能認為詐
    術，亦不致使人陷於錯誤，即不能論以詐欺罪名（最高法院四十六年台上字第二
    六○號判例參照）。
  (四)本件石光公司系爭五筆土地，係被告乙○○知悉該公司要出售後，向石光公司實
    際負責人壬○○表示要為其介紹買主，再以被告丁○○、庚○○為購買人，而於
    八十二年十一月二十四日下午五時許，乙○○、丁○○、庚○○及丙○○共同至
    壬○○家，由丁○○出名與石光公司負責人蘇琇梅（即壬○○之妻）簽訂該土地
    買賣契約，以每坪一萬五千元，總價金三千五百三十一萬元買受，並當場交付戊○○所簽發之五百二十萬元支票為訂金等事實，業據證人蘇琇梅、壬○○於偵查
    、審理時證訴甚詳，核與被告丙○○所述情節相符，並有由被告乙○○擔任見證
    人、買受人為丁○○、出賣人為石光公司之土地買賣契約書在卷可稽。次查告訴
    人等及戊○○購買系爭石光公司土地，乃係庚○○、丁○○先找告訴人己○推介
    買受系爭土地，己○再邀甲○○、辛○○加入，庚○○、丁○○二人，乃帶同告
    訴人三人及被告戊○○至花蓮縣玉里鎮會見乙○○，一同前往現場查看系爭五筆
    土地，嗣乙○○、丁○○、庚○○等均向告訴人表示該土地石光公司每坪要以二
    萬五千元出賣，而經告訴人殺價為每坪二萬二千元成交，總價金為五千一百七十
    八萬八千元，遂於八十二年十一月二十四日下午，先由被告戊○○簽發面額五百
    二十萬元訂金支票交予庚○○，庚○○再送交乙○○，嗣於同日晚九時許，乙○○、丁○○、庚○○及丙○○至台東戊○○家，由乙○○以石光公司代表人身份
    ，與告訴人等及戊○○簽訂該土地買賣契約，將系爭土地，逕自石光公司名下移
    轉登記與告訴人、戊○○及其所指定者，而告訴人並有約定以買賣價金之千分之
    一，給庚○○及丁○○介紹傭金，嗣完成登記並已交付五十一萬八千元傭金予其
    二人之事實，亦據告訴人甲○○、己○、辛○○分別指訴明確，並核與戊○○、
    丙○○所述情節相符，復有買受人為告訴人及戊○○、出賣人為石光公司代表人
    乙○○之土地買賣契約書、土地登記申請書及土地登記簿謄本各一份在卷可憑，
    自均屬真實。
  (五)由此可見，被告乙○○所以偽充石光公司負責人身分與告訴人甲○○等人及戊○○簽訂土地買賣契約書，僅係為達掩飾渠等瞬間賺取鉅額差價，及利用戊○○簽
    發五百二十萬元訂金支票，以抵付應給付石光公司價款目的而已，尚難認有何施
    以欺罔手段。且土地所有權乃一客觀獨立存在之物權，其權利之性質并無「屬人
    性」，其價值與土地所有權人之名譽、信用、能力等無關，並非與土地所有權人
    之人格特質包括融為一權利總體而不可分，換言之，土地所有權為獨立買賣交易
    之標的時，其客觀價值之高低，並非取決於其所有權人係何身分、地位、能力之
    人，而係綜合土地座落位置、環境、交通條件、使用目的等諸因素所形成，買受
    人決意買受與否，完全端視上述因素以作為出價多少決定。準此本件告訴人甲○○等三人及戊○○所以買受系爭五筆土地，乃係由告訴人等與被告戊○○、乙○○、丁○○及庚○○共同至現場勘查後，因告訴人等有意價購，遂由告訴人等與
    被告討價協議，雙方始同意以每坪二萬二千元成交，並於簽約前先由戊○○簽發
    面額為五百二十萬元支票，交付庚○○所致，已如前述，則顯然告訴人等對於每
    坪二萬二千元價格，乃係渠等依其至現場勘查土地實際情況後，所自行評估自認
    合理客觀交易價值。是告訴人等及戊○○交付前揭定金及嗣後交付土地交易之餘
    款等節，並非因陷於錯誤而支付，應無疑義。
  (六)另查不動產買賣，出賣人非必然為所有權人，縱出賣人非不動產所有人，亦得將
    之出售，其所為債權行為，仍屬有效（最高法院七十二年台上字第六七九號判決
    參照）。本件當被告乙○○偽冒以石光公司負責人身分，出售系爭土地時，系爭
    土地被告丁○○雖僅訂立買賣契約，而尚未取得系爭土地所有權登記，有讓告訴
    人誤認系爭土地係向石光公司購買情事，固有不當，但系爭土地既已由丁○○向
    石光公司事先訂約購得，並授權乙○○出售，有買賣契約書及授權書在卷可稽（
    詳八十四年偵字第四三四一號偵查卷第六至七頁、原審八十四年易字第一四九號
    卷第三十六頁），則被告乙○○雖偽冒石光公司負責人名義出售系爭土地，但將
    來其應負移轉系爭土地所有權予告訴人一情，並無妨礙，此與被告乙○○對系爭
    土地完全無處分權利，應屬有異。是乙○○偽冒石光公司負責人名義出售系爭土
    地，其目的應僅在讓告訴人相信系爭土地係向石光公司購買，以便將來系爭土地
    自石光公司名下直接移轉至告訴人名下時，不至讓告訴人產生懷疑而已，俾利被
    告等人可以順利自告訴人處，賺取差價。而告訴人對系爭土地既係自行查看過，
    且與乙○○討價還價後，始決定購買，則告訴人自無可能因系爭土地是否為石光
    公司所有，而有不同出價。基此，縱使由乙○○偽冒以石光公司負責人身分來出
    售系爭土地，對告訴人就系爭土地之出價行為，並無影響，自難以被告等以乙○○名義偽冒石光公司負責人身分，涉有偽造文書行為，即遽以反推被告等人此一
    手段行為係一詐術施行之行為，告訴人即無因而陷於錯誤可言，被告等人所為與
    詐欺罪構成要件有間。是本件被告等所為，應無詐欺情事，併此敘明。
  (七)此外，復查無其他任何確切證據足資證明被告等有詐欺取財犯行，則被告等人被
    訴詐欺罪，尚屬不能證明，然此部分依公訴意旨與論罪科刑之行使偽造文書部分
    ，具有方法結果牽連關係，有裁判上一罪關係，爰不另為無罪諭知。
據上論斷，應依刑事訴訟法第三百六十九條第一項前段、第三百六十四條、第二百九
十九條第一項前段，刑法第二條第一項前段、第二十八條、第二百十六條、第二百十
條、第二百十九條、第七十四條第一款、九十年一月十日修正後刑法第四十一條第一
項前段，罰金罰鍰提高標準條例第二條，判決如主文。
本件經檢察官廖椿堅到庭執行職務。
中    華    民    國      九十二      年      十      月      十六      日
                                  臺灣高等法院臺南分院刑事第二庭
                                      審判長法官  黃    崑    宗
                                            法官  莊    俊    華
                                            法官  林    勝    木
右正本證明與原本無異。
如不服本判決，應於判決送達後十日內向本院提出上訴狀，其未敘述理由者並應於提
出上訴狀後十日內向本院補提理由書（應附繕本)。
                                      法院書記官  吳    秋    賢
中    華    民    國      九十二      年      十      月      十七      日
附錄法條：
刑法第二百一十六條：行使第二百十條至第二百十五條之文書者，依偽造、變造文書
                    或登載不實事項或使登載不實事項之規定處斷。
刑法第二百一十條：偽造、變造私文書，足以生損害於公眾或他人者，處五年以下有
                  期徒刑。
附表一：石光公司所有五筆土地公契內容
┌─┬───┬─────┬────┬────┬───┬───┬─────┐
│編│地號  │土    地  │土    地│土地移轉│受讓人│移轉登│備      註│
│號│(公契 │坐落地點  │原所有人│登記日期│姓  名│記持分│        │
│  │金額) │          │        │        │      │      │          │
├─┼───┼─────┼────┼────┼───┼───┼─────┤
│  │      │          │        │        │何癸樟│ 6/20 │甲○○之子│
│  │      │          │        │        │辛○○│ 2/20 │戊○○原占│
│  │376-2 │花蓮縣玉里│石光公司│83.01.11│戊○○│ 3/20 │6/20又移轉│
│  │      │鎮○○段  │        ├────┤簡春美│ 3/20 │3/20予游文│
│１├───┤          │        │原因日期│張郭嫌│ 2/20 │良媳婦簡春│
│  │ 787㎡│          │        │82.12.27│張石岸│ 1/20 │美        │
│  │      │          │        ├────┤林祐明│ 1/20 │          │
│  ├───┤          │        │登記原因│劉明福│ 1/20 │          │
│  │金額  │          │        │：買賣  │林俊男│ 1/20 │          │
│  │70,043│          │        │        │      │      │          │
└─┴───┴─────┴────┴────┴───┴───┴─────┘
┌─┬───┬─────┬────┬────┬───┬───┬─────┐
│  │377-3 │          │        │        │      │      │          │
│  ├───┤          │        │        │      │      │          │
│２│2336㎡│同      右│ 同  右 │ 同  右 │同  右│同  右│同      右│
│  ├───┤          │        │        │      │      │          │
│  │金額  │          │        │        │      │      │          │
│  │226,592           │        │        │      │      │          │
├─┼───┼─────┼────┼────┼───┼───┼─────┤
│  │377-4 │          │        │        │      │      │          │
│  ├───┤          │        │        │      │      │          │
│３│4072㎡│同      右│同   右 │同   右 │同  右│同  右│同      右│
│  ├───┤          │        │        │      ││          │
│  │金額  │          │        │        │      │      │          │
│  │419,416           │        │        │      │      │          │
└─┴───┴─────┴────┴────┴───┴───┴─────┘
┌─┬───┬─────┬────┬────┬───┬───┬─────┐
│  │378   │          │        │        │      │      │          │
│  ├───┤          │        │        │      │      │          │
│４│ 485㎡│同      右│同    右│同    右│同  右│同  右│同      右│
│  ├───┤          │        │        │      │      │          │
│  │金額  │          │        │        │      │      │          │
│  │72,750│    │        │        │      │      │          │
├─┼───┼─────┼────┼────┼───┼───┼─────┤
│  │395-2 │          │        │        │      │      │          │
│  ├───┤          │        │        │      │      │          │
│５│ 447㎡│同      右│同    右│同    右│同  右│同  右│同      右│
│  ├───┤          │        │        │      │      │          │
│  │金額  │          │        │        │      │      │          │
│  │67,050│          │        │        │      │      │          │
└─┴───┴─────┴────┴────┴───┴───┴─────┘
附表二：八十二年十一月廿四日甲○○等人與乙○○私契
┌────┬────┬────┬──────┬──────┬──────┐
│買方姓名│賣方姓名│訂契日期│            │契  約約定  │實       際 │
├────┼────┤及時間  │買 賣 標的物│總  價  金  │付 款 方 式 │
│契約用印│契約用印├────┤            │            │            │
│人姓名  │人姓名  │移轉日期│            │            │            │
├────┼────┼────┼──────┼──────┼──────┤
│        │        │        │            │每坪2萬2千，│(1)82.11.24付│
│        │        │        │            │總價5178萬  │ 訂金520萬元│
│        │由丁○○│82.11.24│            │8千元，契約 │以戊○○高雄│
│甲 ○ ○│出具授權│晚上九時│花蓮縣玉里鎮│載5570萬4千 │三信支票支付│
│己    ○│書給予：├────┤樂合段土地五│另路地104坪 │(2)82.12.20付│
│辛 ○ ○│乙 ○ ○│直接由石│筆： 376-2、│以公告地價加│頭期款3500萬│
│戊 ○ ○│(一審卷 │光公司移│377-3、377-4│四成之金額，│元。        │
│        │ 36頁)  │轉登記予│            │            │            │
├────┼────┤甲○○等│378  、395-2│合併在尾款部│(3)尾款1214萬│
│戊 ○ ○│乙 ○ ○│四人    │            │分一次付清。│2700元俟登記│
│己    ○│        │        │            │            │完畢一次付清│
└────┴────┴────┴──────┴──────┴──────┘
附表三：第二份契約各買受人於各期款，應負擔金額
┌──┬──┬──────┬───────┬───────────┬──┐
│    │    │            │              │                      │(1)(2)│
│編號│付款│  金    額  │買受人所占持分│買受人所應分擔金額    │(3)應│
│    │名稱│            │              │                      │負額│
├──┼──┼──────┼───────┼───────────┼──┤
│    │    │            │(1)甲○○：6/20│(1)甲○○：156萬元     │(1)(2)│
│ １ │訂金│  520萬元   │(2)戊○○：6/20│(2)戊○○：156萬元     │即何│
│    │    │            │(3)己  ○      │(3)己  ○              │文派│
│    │    │            │  辛○○：8/20│  辛○○：208萬元     │、施│
├──┼──┼──────┼───────┼───────────┤國良│
│    │    │            │(1)甲○○：6/20│(1)甲○○：1050萬元    │應各│
│ ２ │頭款│  3500萬元  │(2)戊○○：6/20│(2)戊○○：1050萬元    │負：│
│    │    │            │(3)己  ○      │(3)己  ○              │1570│
│    │    │            │  辛○○：8/20│  辛○○：1400萬元    │萬又│
├──┼──┼──────┼───────┼───────────┤2810│
└──┴──┴──────┴───────┴───────────┴──┘
┌──┬──┬──────┬───────┬───────────┬──┐
│    │    │            │(1)甲○○：6/20│(1)甲○○：364萬2810元 │元。│
│ ３ │尾款│1214萬2700元│(2)戊○○：6/20│(2)戊○○：364萬2810元 │(3)負│
│    ││            │(3)己  ○      │(3)己  ○              │擔：│
│    │    │            │  辛○○：8/20│  辛○○：303萬5675元 │1911│
│    │    │            │              │                      │萬又│
│    │    │            │              │                      │5675元
└──┴──┴──────┴───────┴───────────┴──┘
附表四：八十二年十一月廿四日丁○○、石光公司私契
┌────┬────┬────┬──────┬──────┬──────┐
│買方姓名│賣方姓名│訂約日期│            │契約 約 定  │實       際 │
├────┼────┤及時間  │買 賣 標的物│總  價  金  │付 款 方 式 │
│契約用印│契約用印├────┤            │            │            │
│人姓名  │人姓名  │移轉日期│            │            │            │
├────┼────┼────┼──────┼──────┼──────┤
│        │        │        │            │每坪1萬5千元│(1)82.11.24付│
│丁 ○ ○│石光公司│        │            │總價3531萬元│ 訂金520萬元│
│(見證人:│代表人  │        │            │但合約載3798│以戊○○高雄│
└────┴────┴────┴──────┴──────┴──────┘
┌────┬────┬────┬──────┬──────┬──────┐
│乙○○) │子○○  │        │花蓮縣玉里鎮│萬元。      │三信支票支付│
│        │        │82.11.24│樂合段土地五│另路地104坪 │(2)82.12.24付│
│        │        │下午五時│筆： 376-2、│以公告地價加│頭期款2978萬│
│        │        ├────┤377-3、377-4│四成之金額( │元。        │
├────┼────┤83.01.14│378  、395-2│36,700元)， │(3)尾款300萬 │
│丁 ○ ○│子○○( │直接自石│            │合併在尾款部│ 元俟登記完 │
│(見證人 │未蓋石光│光公司移│            │分一次付清。│ 畢一次付清 │
│乙○○亦│公司章) │轉予何文│            │            │(全部含路地 │
│蓋章)   │        │派等四人│            │            │實付3534萬  │
│        │        │        │            │            │6700元)     │
└────┴────┴────┴──────┴──────┴──────┘
附表五：甲○○等人以匯款方式，以支付渠等三人應負擔訂金款三六四萬元
┌─┬────┬────┬──────┬───┬────┬───────┐
│編│匯款日期│匯款金額│匯  款  人  │受款人│匯出銀行│匯入銀行(詳本院
│號│        │        │            │      │        │更二卷(二)第110頁
├─┼────┼────┼──────┼───┼────┼───────┤
│  │82.11.29│        │甲○○：156萬  │        │高雄三信用合作│
│１│詳本院更│364萬元 │己  ○      │戊○○│民雄農會│社青年分社帳號│
│  │二卷(二)110頁)      │辛○○：208萬       │        │00000000000000│
└─┴────┴────┴──────┴───┴────┴───────┘
附表六：
┌──┬────┬────┬─────┬─────┬──────┬───┐
│編號│支票號碼│發票日期│支 票 面額│發  票  人│付款  銀  行│交出者│
│    │        │提示日期│提示銀行  │          │            │      │
├──┼────┼────┼─────┼─────┼──────┼───┤
│ １ │0000000 │82.12.20│10,500,000│冠技實業股│台灣中小企業│甲○○│
│    │(詳原審 ├────┼─────┤份有限公司│銀行民雄分行│      │
│    │卷199頁)│提示人：│花蓮二信  │代表人：  │            │      │
│    │        │子○○  │          │甲○○    │            │      │
└──┴────┴────┴─────┴─────┴──────┴───┘
┌──┬────┬────┬─────┬─────┬──────┬───┐
│ ２ │0000000 │83.01.19│ 3,642,800│冠技實業股│台灣中小企業│甲○○│
│    │(詳原審 ├────┼─────┤份有限公司│銀行民雄分行│      │
│    │卷175頁)│提示人：│土地銀行  │代表人：  │            │      │
│    │        │丙○○  │          │甲○○    │            │      │
├──┼────┼────┼─────┼─────┼──────┼───┤
│ ３ │ 181395 │82.12.20│14,000,000│張 瑞 爐  │嘉義縣民雄鄉│己  ○│
│    │(詳原審 ├────┼─────┤          │農會        │      │
│    │卷179頁)│82.12.27│花蓮一信  │          │            │      │
│    │        │提示人：│          │          │            │      │
│    │        │壬○○  │          │          │            │      │
├──┼────┼────┼─────┼─────┼──────┼───┤
│ ４ │ 628401 │83.01.19│ 1,118,870│張 瑞 爐  │嘉義縣民雄鄉│己  ○│
│    │(詳原審 ├────┼─────┤          │農會        │      │
│    │卷184頁)│83.01.24│台東區農會│          │            │      │
│    │        │提示人：│          │          │            │      │
│    │        │陳嘉雄  │          │          │            │      │
└──┴────┴────┴─────┴─────┴──────┴───┘
附表七：戊○○支付頭期款一千零五十萬元方式
┌──┬────┬────┬─────┬─────┬──────┬───┐
│編號│支票號碼│發票日期│支 票 面額│發  票  人│付款  銀  行│交出者│
│    │高雄三信│        │提示人    │          │帳戶：2439-2│      │
├──┼────┼────┼─────┼─────┼──────┼───┤
│ １ │0000000 │82.12.20│ 2,610,000│戊○○    │高雄三信合作│戊○○│
│    │        ├────┴─────┤          │社          │      │
│    │        │金額不清壬○○拒收，│          │            │      │
│    │        │戊○○另匯261萬予丙○○代開票交付(詳本院更二卷(二)113頁)│
├──┼────┼────┬─────┼─────┼──────┼───┤
│ ２ │0000000 │82.12.20│ 1,682,000│戊○○    │高雄三信合作│戊○○│
│    │        ├────┼─────┤          │社          │      │
│    │        │        │丙○○提領(詳本院更二卷(二)113頁)     │      │
├──┼────┼────┼─────┼─────┼──────┼───┤
│ ３ │票號不詳│        │ 6,208,000│戊○○    │高雄三信合作│戊○○│
│    │        ├────┼─────┤          │社          │      │
│    │        │        │戊○○自承│          │            │      │
│    │        │        │由其取回(詳本院上訴卷118頁)         │      │
└──┴────┴────┴─────┴─────┴──────┴───┘
附表八：偽造印文
┌──┬────┬────────┬────┬─────┬───────┐
│編號│訂約日期│契約賣方當事人  │偽造印文│ 印文數量 │ 備       註  │
├──┼────┼────────┼────┼─────┼───────┤
│ １ │82.11.24│石光實業有限公司│石光實業│ 貳    枚 │附於偵查卷五頁│
│    │        │代表人乙○○    │有限公司│          │背面、本院更二│
│    │        │                │        │          │卷(二)189頁背面 │
└──┴────┴────────┴────┴─────┴───────┘


司法院資訊處製作；財團法人民間司法改革基金會備份。
